臺灣高等法院花蓮分院刑事裁定　
111年度毒抗字第42號
抗  告  人  
即  被  告  謝曉雲





上列抗告人即被告因聲請施以強制戒治案件，不服臺灣花蓮地方
法院111年度毒聲字第167號，中華民國111年8月19日所為之裁定
（聲請案號：111年度聲戒字第7號），提起抗告，本院裁定如下
：
    主  文
抗告駁回。
    理  由
一、原裁定意旨略以：抗告人即被告甲○○因施用第二級毒品案件
    ，前經臺灣花蓮地方法院裁定令入勒戒處所觀察、勒戒，執
    行後經法務部矯正署花蓮看守所附設勒戒處所評估結果，認
    被告仍有繼續施用毒品傾向，認應依毒品危害防制條例第35
    條之1第2款、第20條第3項、第2項後段規定，裁定令入戒治
    處所強制戒治，其期間為6個月以上，至無繼續強制戒治之
    必要為止，但最長不得逾1年等語。
二、抗告意旨略以：檢察官依勒戒處所呈報之「有無繼續施用毒
    品傾向評估標準紀錄表」，即認定被告有繼續施用毒品傾向
    ，但判斷被告有無「繼續施用毒品傾向」，應不得單以「有
    無繼續施用毒品傾向評估標準紀錄表」作為依據。且勒戒處
    所並未於被告入所4至6週後再做評估，被告經醫師評估時亦
    僅有幾分鐘，無法確保臨床評估之正確性。此外，被告係因
    身體健康不佳，一時疼痛難忍，始混用2種毒品，致評估分
    數超過60分，並非有施用第一級毒品之癮。為此，請求撤銷
    原裁定，另為適法之裁定。
三、按觀察、勒戒後，檢察官或少年法院（地方法院少年法庭）
    依據勒戒處所之陳報，認受觀察、勒戒人無繼續施用毒品傾
    向者，應即釋放，並為不起訴之處分或不付審理之裁定；認
    受觀察、勒戒人有繼續施用毒品傾向者，檢察官應聲請法院
    裁定或由少年法院（地方法院少年法庭）裁定令入戒治處所
    強制戒治，其期間為6個月以上，至無繼續強制戒治之必要
    為止，但最長不得逾1年，毒品危害防制條例第20條第2項定
    有明文。而關於有無繼續施用毒品傾向之評估標準，法務部
    已於民國110年3月26日以法矯字第11006001760號函修正頒
    布「有無繼續施用毒品傾向評估標準紀錄表」、「有無繼續
    施用毒品傾向評估標準評分說明手冊」，上開評分說明手冊
    載明判定之原則：「受觀察勒戒人入所後，經過2週時間的
    觀察、勒戒，由處所及醫療人員依據其各項紀錄、資料及觀
    察勒戒期間之行為表現，加以評分。在勒戒人入所4-6週後
    ，可再做一次評估以做必要之評分修正。每一大項皆有靜態
    因子與動態因子。先以靜態因子分數評分，靜態因子分數總
    分在60分（含）以上為『有繼續施用毒品傾向』；60分以下，
    與動態因子分數相加，如果總分在60分（含）以上，為『有
    繼續施用毒品傾向』」。又評估標準紀錄表及說明手冊中「
    前科紀錄與行為表現」之第1題及第3題之計分方式修正如下
    ，餘無修正：（一）第1項「毒品犯罪相關司法紀錄」：計
    分方式修正為每筆（次）5分，總分上限為10分；（二）第3
    項「其他犯罪相關紀錄」：計分方式修正為每筆（次）2分
    ，總分上限為10分。是被告有無「繼續施用毒品傾向」，係
    依具體個案之臨床實務及相關事證等情綜合判定，有其相當
    之專業依據及標準，且涉及專門醫學。又衡酌強制戒治之目
    的，係為協助施用毒品者戒斷毒品之心癮及身癮所為之一種
    保安處分類型，而該評估標準係將與判斷有無繼續施用傾向
    之相關因素加以列舉及量化，適用於每一位受觀察、勒戒處
    分之人，具一致性、普遍性、客觀性，以利執法者判定受勒
    戒人有無繼續施用毒品傾向，且避免執法者之判斷流於恣意
    ，倘其評估由形式上觀察，無擅斷或濫權等明顯不當之情事
    ，法院應予尊重。
四、經查：
　㈠被告經依臺灣花蓮地方法院以110年度毒聲字第212號裁定，
    送法務部矯正署花蓮看守所附設勒戒處所觀察、勒戒後，該
    勒戒處所依據前開修正後之評估標準，就被告之前科紀錄與
    行為表現、臨床評估、社會穩定度等3大項因素（每大項均
    有靜態因子與動態因子）進行評估，其中：⑴前科紀錄與行
    為表現部分合計為32分（有6筆毒品犯罪相關司法紀錄以上
    限10分計、首次毒品犯罪年齡為21歲至30歲間計5分、有1筆
    其他犯罪相關紀錄計2分、入所時尿液毒品檢驗為多種毒品
    反應計10分，上開4項靜態因子分數合計為27分；另於所內
    有輕中度違規，動態因子計5分)，⑵臨床評估部分合計為46
    分（有多重毒品濫用計10分、菸品濫用計2分、使用方式有
    注射使用計10分、使用年數超過一年計10分，以上靜態因子
    合計為32分；有精神疾病共病：物質使用障礙計10分、臨床
    綜合評估評定為「中度」計4分，上開2項動態因子合計為14
    分），⑶社會穩定度部分合計為10分（有無業計5分、家人藥
    物濫用計5分，以上靜態因子合計為10分；無動態因子)。以
    上前科紀錄與行為表現、臨床評估、社會穩定度等總分合計
    為88分（靜態因子共計69分，動態因子共計19分），經評定
    認被告為有繼續施用毒品傾向之情事，有法務部矯正署花蓮
    看守所附設勒戒處所111年8月8日被告有無繼續施用毒品傾
    向證明書、評估標準紀錄表、法務部矯正署花蓮看守所111
    年9月16日函文在卷可稽(見毒偵緝卷第103-104頁、本院卷
    第73-74頁)。
　㈡毒品危害防制條例所規定之觀察、勒戒或強制戒治處分，其
    立法意旨在幫助施用毒品者戒除毒癮，該處分之性質非為懲
    戒行為人，而係為減除受處分人再次施用毒品之危險性，目
    的係在戒除行為人施用毒品身癮及心癮之措施，且強制戒治
    係導入療程之觀念，針對行為人將來之危險所為預防、矯治
    措施之保安處分，以達教化與治療之目的，可謂刑罰之補充
    制度，從而毒品危害防制條例本身所規定之強制戒治等保安
    處分，雖兼具自由刑之性質，卻有刑罰不可替代之教化治療
    作用。是該條例第20條第2項，係屬強制規定，只需觀察、
    勒戒後，經評定受觀察、勒戒人有繼續施用毒品傾向者，檢
    察官即應聲請法院裁定令入戒治處所施以強制戒治。又上開
    有無繼續施用毒品傾向評估標準各大項及細項之得分標準，
    係由法務部邀集衛生福利部及專家學者、相關機關研商所得
    ，並製有「有無繼續施用毒品傾向評估標準評分說明手冊」
    予以詳細規定，供專業醫師為客觀且一致之評估，已可避免
    摻雜個人好惡或流於恣意擅斷之情形；此等評估乃細分為「
    前科紀錄與行為表現」、「臨床評估」、「社會穩定度」，
    並區分為「靜態因子」、「動態因子」等具體項目而以評分
    方式為之，應可免於抽象、主觀之弊，並得通過科學檢驗之
    要求。從而，法務部矯正署花蓮看守所附設勒戒處所及醫療
    人員依據前開修正後之評估標準，以「毒品犯罪相關司法紀
    錄」、「首次毒品犯罪年齡」、「其他犯罪相關紀錄」、「
    入所時尿液毒品檢驗」、「所內行為表現」、「物質使用行
    為」、「合法物質濫用」、「使用年數」、「臨床綜合評估
    （含病識感、動機、態度、就醫意願）」、「工作」、「家
    庭」等靜態因子、動態因子綜合評估被告是否有繼續施用毒
    品傾向，為具有科學驗證所得之結論；且勒戒處所之組織、
    人員之資格及執行觀察、勒戒相關程序，及判斷施用毒品者
    有無繼續施用毒品傾向，均有相關法令嚴格規範，非恣意而
    為；另裁量因子中，除2.臨床評估中之(3)臨床綜合評估（
    含病識感、動機、態度、就醫意願）部分，係由心理醫師依
    其專業為適法性之裁量以評估判斷外，其他因子均係依被告
    自身條件為標準化表列式之中性評比，且已詳載計算之標準
    ，尚非空洞無據，由形式上觀察，亦無擅斷或濫權等明顯不
    當之情事，自得資為判斷被告有無繼續施用毒品傾向之證明
    。是抗告意旨以：勒戒處所之「有無繼續施用毒品傾向評估
    標準紀錄表」不得作為判斷被告有無繼續施用毒品傾向之證
    明，且勒戒處所醫師評估過程僅短暫數分鐘，即率認其有繼
    續施用毒品傾向云云，尚非足取。
　㈢又抗告意旨稱其係因身體健康不佳，一時疼痛難忍，始混用2
    種毒品，致評估分數超過60分，並非有施用第一級毒品之癮
    云云。惟被告既坦承有施用多種毒品，足徵上開紀錄表就被
    告有多種毒品濫用之臨床評估結論並無錯誤，況縱使扣除此
    靜態因子分數（上限10分），被告前揭靜、動態因子總分仍
    高達78分，依上開評定標準，仍有繼續施用毒品傾向，是抗
    告意旨此部分所指，洵不足採。至抗告意旨稱勒戒處所並未
    於被告入所4至6週後再做評估，無法確保臨床評估之正確性
    云云。然被告於111年7月13日入所後，該所已於同年月18日
    安排合作醫院之精神科專科醫師對被告進行第1次勒戒評估
    會談，復於被告入所後約4週左右之111年8月8日再由該所合
    作醫院精神科專科醫師對被告進行第2次會談評估，此有法
    務部矯正署花蓮看守所111年9月16日函及檢附之觀察勒戒門
    診紀錄等件附卷可佐（見本院卷第73頁至第77頁），是抗告
    意旨稱勒戒處所並未於被告入所4至6週後再做評估，無法確
    保臨床評估之正確性云云，顯與客觀事證不符而屬無稽。
　㈣準此，被告既有施用第二級毒品之事實，並經臺灣花蓮地方
    法院裁定送勒戒處所觀察、勒戒執行後，經專業評估及法務
    部110年3月26日函修頒布之「有無繼續施用毒品傾向評估標
    準紀錄表」、「有無繼續施用毒品傾向評估標準評分說明手
    冊」等評定標準，其總分仍達88分，評定有繼續施用毒品傾
    向，則為降低其再次施用毒品之危險性，自有依法施以強制
    戒治之必要。抗告意旨空言其無繼續施用毒品傾向，將來一
    定改過自新云云，亦無可採。
五、綜上，原審以檢察官之聲請合於法律規定，依毒品危害防制
    條例第20條第2項、第3項規定，裁定被告令入戒治處所施以
    強制戒治，其期間為6個月以上，至無繼續強制戒治之必要
    為止，但最長不得逾1年，經核並無不合。抗告意旨徒以前
    詞指摘原裁定不當，為無理由，應予駁回。
據上論斷，應依刑事訴訟法第412條，裁定如主文。　　
中　　華　　民　　國　　111 　年　　9 　　月　　23　　日
                  刑事庭審判長 法  官 林慧英
　　　　　　　　　　　　　　　 法  官 李水源
　　　　　　　　　　　　　　　 法  官 謝昀璉
以上正本證明與原本無異。
本件不得再抗告。
中　　華　　民　　國　　111 　年　　9 　　月　　23　　日
                              書記官  鄧瑞雲